臺灣臺南地方法院刑事判決　　　　　　　　　　　　八十九年度訴字第一四八號
　　公　訴　人　臺灣台南地方法院檢察署檢察官
　　被　　　告　乙○○
右列被告因偽造文書等案件，經檢察官提起公訴（八十九年度偵緝字第二０五號），
本院判決如左：
    主  文
乙○○無罪。
    理  由
一、公訴意旨略以：乙○○基於概括之犯意，於民國八十六年七月間某日，在其所任
    職「美商全美人壽保險股份有限公司台灣分公司」（設台南市○○路○段三五八
    號十一樓Ｃ室）內，未經甲○○之同意，即於華信商業銀行股份有限公司（以下
    簡稱華信商銀）信用卡申請書上，偽造「甲○○」署押二枚而偽造該私文書後，
    持向華信商銀申請信用卡而提出行使；嗣其取得以甲○○名義申請之信用卡後，
    又基於概括犯意，意圖為自己不法之利益，於附表所示各次時間，持上開信用卡
    至附表所示各該商家刷卡消費如附表所示金額，並均於信用卡簽帳單上偽造「甲
    ○○」之署押三枚（一式三聯複寫，分別為顧客存根聯、銀行存根聯及商店存根
    聯）而偽造該等私文書，均足以生損害於甲○○，並使華信商銀誤以為係持卡人
    甲○○之消費支出，致支付該等價金予上開商家，乙○○因而獲得免向各該商家
    付款之財產上利益共計新台幣（下同）七萬八千八百四六元。甲○○嗣經銀行催
    繳始知上情，因認被告乙○○犯犯刑法第二百十六條、第二百十條之行使偽造私
    文書罪嫌及同法第三百三十九條第二項之詐欺得利罪嫌等語。
二、按犯罪事實應依證據認定之，無證據不得推定其犯罪事實。又不能證明被告犯罪
    者，應諭知無罪之判決，刑事訴訟法第一百五十四條、第三百零一條第一項分別
    定有明文。另按事實之認定，應憑證據，如未能發現相當證據，或證據不足以證
    明，自不能以推測或擬制之方法，為裁判基礎；且被告否認犯罪事實所持之辯解
    ，縱屬不能成立，仍非有積極證據足以證明其犯罪行為，不能遽為有罪之認定；
    再按認定犯罪事實，所憑之證據，雖不以直接證據為限，間接證據亦包括在內，
    然無論直接或間接證據，其為訴訟上之證明，須於通常一般之人均不致於有所懷
    疑，而得確信其為真實之程度者，始得據之為有罪之認定，倘其證明尚未達到此
    一程度，而有合理性懷疑之存在時，即無從為有罪之認定；再告訴人之告訴，係
    以使被告受刑事訴追為目的，是其陳述是否與事實相符，仍應調查其他證據以資
    審認，最高法院分別著有四十年臺上字第八六號、三十年度上字第一八三一號、
    七十六年臺上字第四九八六號、五十二年度台上字第一三００號判例可資參照。
    故在告訴人指訴被告涉嫌犯罪之場合，縱令所訴情由依其所結合之旁證在情理上
    尚非絕無可能，若在一般生活經驗上仍可另認為其他有利被告之合理推斷，根據
    「罪證有疑，利於被告」之證據法則，即不得遽以片面之觀點，認為告訴人之陳
    述或其所本旁證已適為有罪判斷之依據。且刑事訴訟上證明之資料，無論其為直
    接或間接證據，均須達於通常一般之人均不致有所懷疑，而得確信其為真實之程
    度，始得據為有罪之認定，若其關於被告是否犯罪之證明未能達此程度，而有合
    理性懷疑之存在，致使無從形成有罪之確信，根據「罪證有疑，利於被告」之證
    據法則，即不得遽為不利被告之認定，亦有最高法院七十六年臺上字第四九八六
    號判例足稽。再按偽造署押罪，必其署押係違反本人之意思而捏造，且足以生損
    害為要件；又刑法第二百十條之偽造文書，以無權制作權之人冒用他人名義而製
    作該文書為要件之一，如果行為人基於他人之採授權委託，即不能謂無制作權，
    自不成立該條之罪；最高法院二十四年上字第二三八號、四十七年臺上字第二二
    六號亦分別著有判例。末按刑法第三百三十九條第一項詐欺罪之成立，以意圖為
    自己或第三人不法所有，以詐術使人將本人或第三人之物交付為要件。所謂以詐
    術使人交付，必須被詐欺人因其詐術而陷於錯誤，若其所用方法，不能認為詐術
    ，亦不致使人陷於錯誤，即不構成該罪，最高法院四十六年臺上字第二六Ｏ號判
    例闡釋甚明。
三、公訴人認被告涉有上開犯嫌，無非係以告訴人甲○○之指訴及卷附之華信商銀信
    用卡申請書影本一紙及刷卡消費紀錄等資料為據。訊據被告固不否認華信商銀信
    用卡申請書上「甲○○」之署名係伊簽署，且於領得華信銀行信用卡後刷卡消費
    之事實，惟堅決否認上開犯行，辯稱：伊與甲○○感情甚篤，甲○○於八十六年
    八月間授權伊填寫華信商銀信用卡申請書，並同意將該張信用卡讓伊使用，伊並
    未偽造文書，本案實係肇因於伊事後與甲○○發生債務糾紛，甲○○方對伊提出
    告訴等語。經查：
（一）經本院質之告訴人甲○○，其陳稱：「我委託她（指被告）辦聯邦信用卡」、
      「（問：有無委託被告乙○○辦華信銀行的信用卡？）沒有」、「我知道有申
      請聯邦銀行的信用卡，當時是要辦保險用的」、「我知道被告幫我申請聯邦銀
      行的信用卡」等語（詳本院八十九年九月二十六日訊問筆錄及九十一年一月三
      日審判筆錄），然審諸華信商銀之信用卡申請書及聯邦銀行之信用卡申請書，
      其上「甲○○」署名之書寫筆勢均為相同，且被告亦供稱：「甲○○」署名均
      為伊所書寫語（詳本院八十九年九月二十六日訊問筆錄），又上開二紙信用卡
      申請書上均記載告訴人之戶籍地址、電話號碼、住居地址、電話號碼，甚且於
      華信銀行之信用卡申請書上更載有告訴人當時使用之ＢＢＣＡＬＬ號碼，倘被
      告確有假冒告訴人之名義申請華信商銀信用卡，焉有將告訴人之確實聯絡地址
      、電話填載於信用卡申請書上，以供華信商銀行員查證之理？
（二）次查，被告於本院審理中自承：「（問：為何申請華信銀行的信用卡？）當時
      因怕申請一家信用卡，無法下來所以同時申請二家」等語（詳前開審判筆錄）
      ，經訊之告訴人，其於本院審理中陳稱：「被告告訴我辦保險就可以有一張信
      用卡，我沒有薪資所得，她（指被告）說不知道哪家會下來」、「（問：不知
      道哪家會下來，是何意？）她（指被告）說不知道哪家會核發。她當時沒有說
      哪家銀行會核發」等語（詳本院前開審判筆錄）相符，是告訴人指稱：被告未
      經伊同意擅自申請華信商銀信用卡等語，是否屬實，即非無疑。
（三）另查，經本院函詢華信商銀及聯邦商銀有關華信商銀信用卡、聯邦商銀信用卡
      之申請時間，結果分別係八十六年八月七日及八十六年八月五日，此有華信商
      銀八十九年十月十六日（八九）安信總字第０三六八號函及聯邦商銀之陳報狀
      一紙附卷可稽，而告訴人於本院審理中陳述：「（問：八十六年七月份時，被
      告與你的感情是否很好？）剛開始的時候不錯，在申請聯邦銀行信用卡時，也
      還沒有決裂」等語（詳前開審判筆錄），從而，被告於八十六年八月份左右，
      並未與告訴人決裂之事實，應堪認定。又被告供稱：「我們交情很好，連保險
      要保書都是我幫她簽，是她授權給我」、「提出告訴人甲○○台灣中小企銀存
      摺和金融卡、印章、支票簿、七信的存摺‧‧這些都放在我這裡，台灣中小企
      銀的支票申請出來後，支票放在我這裡，因當時我又借錢給她，金融卡也是我
      在使用」等語（詳本院八十九年十一月九日、八十九年十二月五日訊問筆錄）
      ，此亦為告訴人所是認，並稱：「（要保書上要保人簽名是誰簽的？）是被告
      乙○○簽的。我誰然曾跟她說我要辦保險，但她是等一切都辦好後才告訴我都
      辦好了」、「（問：為何經濟不好還要投保？）是她一直遊說我，既然經濟不
      好，投保可順便申請信用卡，信用卡可刷卡，循環利息很便宜，所以我答應投
      保」、「（問：你的支票、存摺，為何會在被告那裡？）當時被逼債逼的很急
      ，因為沒有錢，所以才請支票，被告告訴我有支票借錢，利息比較低，所以我
      才申請支票，被告說申請支票需要三萬元，錢是她出的，所以申請的支票被被
      告拿去‧‧支票放被告那裡，我要用時，就向被告拿一張」、「（問：這本支
      票是否你們二人共用？）是」、「（問：印章是否也放在被告那裡？）是」等
      語（詳本院九十年二月十二日訊問及前開審判筆錄），足徵告訴人與被告二人
      平日感情甚篤，關係至為密切，否則焉有將支票、印章、存摺等關乎個人財務
      、信用之物交付被告管理之理？是被告所為告訴人授權伊辦理華信商銀信用卡
      ，並同意將該張信用卡交伊使用之辯，尚非全無可採。
（四）末參以告訴人於本院訊問時陳稱：「（問：知否當時被告自己是否有信用卡？
      ）她說她的支票被她姊夫連累，債信不好，自己不能申請信用卡」、「（問：
      被告為何告訴你她不能申請信用卡？）差不多那段時間，她說想要買車，因沒
      辦法辦貸款，所以想借用我的名字辦貸款，她有說我們是好朋友，買車都用我
      的名字，一直要我幫她辦」等語（詳前開審判筆錄），則觀諸被告於擬借用告
      訴人之名辦汽車貸款之事均事先徵求告訴人之同意，本件申請華信商銀信用卡
      一事，是否如告訴人所稱：伊全然不知情等語，即非毫無疑義。
（五）綜上各情勾稽以觀，被告所辯尚非全無可採，本案依現有之證據資料，尚存有
      對被告有利之存疑，且又無從依其他客觀方法排除此項合理之可疑，依「懷疑
      屬於被告利益」之法理，自不得單以告訴人之指訴、信用卡申請書、刷卡消費
      明細為斷罪之基礎，是依前揭判例意旨，尚難遽以為被告有罪之依據，本件被
      告犯罪尚屬不能證明，此外復查無其他積極證據足資證明被告有何偽造私文書
      、詐欺等犯行，是不能證明被告犯罪，爰應為其無罪之諭知。
據上論斷，應依刑事訴訟法第三百零一條第一項，判決如主文。
本案經檢察官陳俊秀到庭執行職務。
中      華      民      國    九十一    年      一      月     十七     日
                                      臺灣臺南地方法院刑事第二庭
                                          法  官  鄭  燕  璘
右正本證明與原本無異。
如不服本判決，應於判決送達後十日內，向本院提出上訴狀。
                      書記官  田  富  蓉
中      華      民      國    九十一    年      一      月     十七     日
附表：
┌──┬────────┬─────────┬──────────┐
│編號│  刷 卡 時 間   │  商  店  名  稱  │  消  費  金  額    │
│    │                │                  │    （新台幣）      │
├──┼────────┼─────────┼──────────┤
│ 一 │八十六年九月四日│美商全美人壽保險股│四萬九千二百三十一元│
│    │                │份有限公司台灣分公│                    │
│    │                │司                │                    │
├──┼────────┼─────────┼──────────┤
│ 二 │八十七年三月十日│溫田鐵板燒譽咖啡  │一千五百四十元      │
│    │                │                  │                    │
├──┼────────┼─────────┼──────────┤
│ 三 │八十七年三月二十│橫行霸庭園餐廳    │二千五百六十七元    │
│    │四日            │                  │                    │
├──┼────────┼─────────┼──────────┤
│ 四 │八十七年四月二日│地球村實業有限公司│一千一百元          │
│    │                │                  │                    │
├──┼────────┼─────────┼──────────┤
│ 五 │八十七年五月十二│遠東百貨股份有限公│二千二百元          │
│    │日              │司台南成功分公司  │                    │
├──┼────────┼─────────┼──────────┤
│ 六 │八十七年六月十八│常鶴樓餐廳股份有限│二千九百十五元      │
│    │日              │公司              │                    │
├──┼────────┼─────────┼──────────┤
│ 七 │八十七年七月二十│領航服飾股份有限公│一千三百六十二元    │
│    │八日        │司                │                    │
├──┼────────┼─────────┼──────────┤
│ 八 │八十七年七月二十│香港商捷時海外貿易│二千三百九十元      │
│    │八日            │有限公司台灣分公司│                    │
│    │                │                  │                    │
├──┼────────┼─────────┼──────────┤
│ 九 │八十七年七月二十│台南大飯店股份有限│二千五百四十一元    │
│    │九日            │公司              │                    │
├──┼────────┼─────────┼──────────┤
│ 十 │八十七年九月七日│紅宇服飾精品店    │五千元              │
│    │                │                  │                    │
├──┼────────┼─────────┼──────────┤
│十一│八十七年九月三十│紅宇服飾精品店    │四千五百元          │
│    │日              │                  │              │
├──┼────────┼─────────┼──────────┤
│十二│八十七年十一月九│紅宇服飾精品店    │三千五百元          │
│    │日              │                  │                    │
└──┴────────┴─────────┴──────────┘
